最高法院刑事判決　　　　　　　　　　　　　　　九十三年度台上字第二九一九號
　　上　訴　人　台灣高等法院檢察署檢察官
　　上　訴　人
　　即　被　告　甲○○
右上訴人等因被告妨害自由案件，不服台灣高等法院中華民國九十年九月十四日第二
審判決（九十年度上訴字第二０一五號，起訴案號：台灣台北地方法院檢察署八十九
年度偵字第一七四三０號），提起上訴，本院判決如左：
    主  文
原判決撤銷，發回台灣高等法院。
    理  由
本件原判決認定上訴人即被告甲○○因其友人即綽號「阿國」之黃鴻旻告以遭羅昌明
詐賭，且羅昌明積欠賭債未還，遂與黃鴻旻夥同另一真實姓名年籍不詳綽號「阿明」
之成年男子（黃鴻旻及綽號「阿明」均由檢察官另行偵辦中），共同基於妨害自由之
犯意聯絡，於民國八十九年七月初某日，在台北市○○街靠近林森北路口一家泡沫紅
茶店內，事先謀議由黃鴻旻提供不詳姓名之人所有外觀類似手槍之物品二支、懸掛已
註銷車牌號碼為ＡＳ｜六九五一號之銀灰色自用小客車（上開車牌原為林清嚴所有，
已於八十八年十月十二日註銷）及手銬、膠帶等物作為工具，且由被告持其所有之門
號0000000000號及不詳姓名之人所有門號為0000000000號之Ｓ
ＩＭ卡各一張及ＮＯＫＩＡ八二一０型行動電話機具一支，黃鴻旻持案外人李智偉（
業經不起訴處分確定）所有門號為0000000000號ＳＩＭ卡一張及ＮＯＫＩ
Ａ三二一０型行動電話機具一支作為彼此聯絡工具，復約定由被告及黃鴻旻負責押人
，「阿明」負責開車接應，待分工完成後，於八十九年七月九日下午二時許，三人先
至羅昌明所經營位於台北市○○路○段七十一巷九弄三號住處附近勘察地形，於同日
晚間八時五十分許，依計畫由被告、黃鴻旻各持前開類似手槍之物品一支，共同侵入
羅昌明位於上址之住處後（無故侵入住宅部分未據告訴），被告即持槍抵住羅昌明腰
部，黃鴻旻則持槍控制在場之呂秋蓮，將羅昌明強行押入等候在外，由「阿明」所駕
駛懸掛已註銷車牌ＡＳ｜六九五一號之銀灰色自用小客車之後座，以此強暴、脅迫之
方式，剝奪羅昌明之行動自由，臨走之際，黃鴻旻並單獨另行起意，對在場之呂秋蓮
以台語恫稱：「別報案，否則性命有危險」等語，使呂秋蓮心生畏懼。上車後，被告
即用手銬將羅昌明雙手反銬於背後，再用膠布將羅昌明眼睛矇住，並以台語詢問羅昌
明家中電話號碼，且向羅昌明稱其積欠賭債未還，要其交付新台幣（下同）六百萬元
，若不從要將其押到山上殺掉，使羅昌明心生畏懼。旋於同日晚間九時三十分許，被
告持不詳姓名人所有之門號為0000000000號之ＮＯＫＩＡ八二一０型行動
電話，撥至羅昌明家中市內電話０二｜00000000號，由羅昌明依照被告等人
之指示，向前來接聽電話之姐夫鄭志仁稱：「沒事，不要報案，我現在還很安全，再
等電話」等語，途中復因羅昌明家中電話未掛好，致無法撥通，被告等人乃要羅昌明
撥打其友人許金木之門號為0000000000號行動電話，要求友人許金木至羅
昌明家中將電話掛好，以便聯絡。被告等人為避免警方查緝，乃將羅昌明押往預先向
不知情之周英福借用之位於台北縣新店市○○街六十巷十九號一樓「上晉洗車坊」予
以拘禁，拘禁期間，被告及黃鴻旻不斷對羅昌明施壓恐嚇，要其準備贖款六百萬元，
惟因羅昌明自始均否認積欠賭債事，乃與黃鴻旻多次爭執賭債之有無，且羅昌明稱僅
能籌措二十五萬元，致遭被告不滿，乃持外觀類似手槍之物品毆打羅昌明之頭部成傷
（傷害部分未據告訴）。翌（十）日凌晨一時三十分許，被告因見羅昌明不從，乃自
動降價，並持門號0000000000號之行動電話，改向羅昌明之妻呂秋萍恫稱
準備五百萬元匯到其指定帳戶，惟呂秋萍亦因能力有限，一時無法籌措，乃回以：「
數十萬元有，五百萬元實在籌不出來」等語，被告見狀，乃連帳號均未說出，即對呂
秋萍稱十日上午會再聯絡，旋將電話掛斷。迄同日凌晨四時許，被告等人因恐天亮後
洗車坊將有人車進出，乃由黃鴻旻向不詳姓名之人借得小貨車一輛，被告等人再強押
羅昌明上車，由「阿明」持外觀類似槍枝之物控制羅昌明，將之載往台北縣新店市○
○路山區某廢棄空屋內拘禁，嗣被告等人發現羅昌明手上戴有重二點零四克拉之鑽戒
一只，羅昌明乃表示願意以該鑽戒抵付債務三十萬元並自行取下鑽戒後，被告乃逕行
將之取走，被告等人隨即將羅昌明棄置於空屋後，揚長而去。羅昌明於被告等人離去
後，自行掙脫綑綁，並逃往山下位於台北縣新店市○○街一三三號之法明禪寺，以公
用電話報警求救。被告於取得前開鑽戒後，旋於同日搭乘尊龍客運至台中市某處藏匿
，並將前開持以供犯案聯絡使用之行動電話機具二支販售予台中某處不知名之通訊行
，並同時購入0000000000號ＳＩＭ卡一張及易利信Ｔ二八型行動電話機具
二支。同年七月十五日，被告將前開鑽戒持往台北市○○○路東門市場旁某熟識之鵝
肉店，委請不知情之店家周玉敏代為變賣，周玉敏乃將上開鑽戒持至紀林津惠所經營
位於台北市○○○路○段一三九號一樓之「翠玉古玉店」變賣得款二十萬元，嗣於同
年月二十日下午五時許，被告等人約定在台北市○○○路、新生北路口朋分得款，由
被告分得八萬元，黃鴻旻及「阿明」各分得六萬元。案經台北市政府警察局刑事警察
大隊，依據羅昌明市內電話通聯紀錄，反查案發當時打入之行動電話，由行動電話門
號、行動電話序號交叉比對，鎖定上開數支行動電話、發話基地台等線索後，發現被
告涉有重嫌，於八十九年九月二日下午六時二十分許，持檢察官所核發之搜索票，前
往台北縣三重市○○路一一０號十五樓之二十一，當場查扣被告所持有之00000
00000號及李智偉所有之0000000000號行動電話各一支，被告見事跡
敗露，始供出上情。再經警循線，至前開翠玉古玉店起出羅昌明遭取走之二點零四克
拉鑽戒一只等情。因而撤銷第一審科刑判決，改判仍論處被告共同私行拘禁罪刑，固
非無見。
惟查(一)、有罪判決書之事實一欄，為判斷其適用法律當否之準據，法院應將依職權認
定與論罪科刑有關之事實，翔實記載，然後於理由內逐一說明其憑以認定之證據，並
使事實認定與理由說明，互相適合，方為合法。倘事實認定與理由說明，不相一致，
或事實與理由之記載，前後齟齬，按諸刑事訴訟法第三百七十九條第十四款後段規定
，均屬判決理由矛盾之當然違背法令。原審變更檢察官起訴之懲治盜匪條例第二條第
一項第九款法條，改論以刑法第三百零二條第一項罪刑，然原判決事實認定被告因其
友人綽號「阿國」之黃鴻旻告以遭羅昌明詐賭，且羅昌明積欠賭債未還，遂與黃鴻旻
夥同另一真實姓名年籍不詳綽號「阿明」之成年男子共同基於妨害自由之犯意聯絡，
挾持羅昌明等情，於判決理由論述被告係基於為他人討債之主觀犯意之憑據，引用被
告於原審調查時稱：黃鴻旻告訴我說羅昌明欠他的朋友「阿明」賭債約四、五百萬元
等語，及羅昌明稱：以前有欠「阿明」賭債，在八十五年左右有欠「阿明」二、三百
萬元，已還一百多萬元等語，依其等供述，係指欠「阿明」賭債，而非欠綽號「阿國
」之黃鴻旻賭債。其事實認定與理由說明，不相一致，有事實與理由矛盾之違誤。(二)
、審理事實之法院，對於案內一切證據，除認為不必要者外，均應詳為調查，以期發
現真實，苟與待證事實有重要關係，在客觀上認為應行調查之證據，而未依法加以調
查，即與證據未經調查無異，仍難遽為被告有利或不利之認定。依前揭被告及被害人
所供，被害人究係欠「阿國」抑「阿明」賭債已不明？且其等對於所欠賭債金額數亦
供述不一？另據被害人於檢察官訊問時供稱：我沒有欠人賭債等語（見偵查卷第二三
三頁）；於第一審法院調查時供稱：「在第一現場時，有一男子說我欠他錢，我就反
問他說我欠誰錢，以及欠多少錢，但對方都沒有說，如果說的出來，我現在沒那麼多
錢，我可用提款卡提錢，或以鑽戒變賣還賭債，到最後他們還是沒有告訴我欠何人錢
，在第二現場時，我就將鑽戒拔下來，我認為他們如果拿到財物就會讓我走，但我尚
未主動交給他們，他們就自行取走，我想以此換取自由，因為我不清楚是欠他們所說
何人錢，所以不是抵債」等語（見第一審卷第三十七頁）。果被害人確曾於八十五年
間欠「阿國」或「阿明」賭債，何以其等自八十五年間欠債時起，未向被害人求償？
反於相隔四年後，不敢以真實面目向被害人催討，而以非法手段為之？且如被害人確
有積欠「阿國」或「阿明」鉅額賭債，何以僅取被害人所有價值二十萬元之鑽戒後，
即放任被害人離去，而未續予求償？前開事項攸關被告是否有以被害人為質，要索交
付金錢以換取被害人之行動自由或生命安全之犯意。且本件共同被告綽號「阿國」之
黃鴻旻年籍並非不詳（六十五年七月二十六（或二十五）日生，身分證統一編號Ｚ0
00000000，住台北縣新店市○○路十六號，見偵查卷第四六、四七、二七四
、三三四頁），原審未就前開事項詳加調查，並一併傳訊黃鴻旻，自有應於審判期日
調查證據而未予調查之違誤。(三)、被告於八十九年九月二日被警逮捕後供承其與「阿
國」攜帶制式手槍各一支作案，有警局筆錄及自白書在卷可按（見偵查卷第九、十二
頁）。被害人於警局供稱被告等人當時持二支手槍；目擊證人呂秋蓮於警局亦稱歹徒
當時持槍押走被害人（見同卷第三十一頁背面、第四十八頁背面）。原判決事實記載
被告等人持「外觀類似手槍之物品二支」，於理由欄引用目擊證人呂秋蓮所證被告等
人持手槍（見原判決第六頁），不相一致，且未說明何以認定被告當時所持係「外觀
類似手槍之物品」之理由，尚有理由不備、矛盾之違法。以上或係上訴意旨所指摘，
或為本院得依職權調查之事項，應認原判決有撤銷發回更審之原因。原判決其餘不另
諭知無罪部分，基於審判不可分之原則，併予發回。
據上論結，應依刑事訴訟法第三百九十七條、第四百零一條，判決如主文。
中　　　華　　　民　　　國　　九十三　　年　　　六　　　月　　　十　　　日
                              最高法院刑事第二庭
                                  審判長法官  陳　錫　奎
                                        法官  洪　清　江
                                        法官  李　伯　道
                                        法官  陳　世　淙
                                        法官  洪　佳　濱
      右正本證明與原本無異
                                              書  記  官
中　　　華　　　民　　　國　　九十三　　年　　　六　　　月　　二十一　　日
                                                                        Ｂ
